臺灣高雄地方法院刑事判決　　　　　　　 96年度易字第267號
公　訴　人　臺灣高雄地方法院檢察署檢察官
被　　　告　甲○○
上列被告因詐欺案件，經檢察官提起公訴（95年度偵字第28154
號），本院判決如下：
    主  文
甲○○幫助意圖為自己不法之所有，以詐術使人將本人之物交付
，處有期徒刑肆月，如易科罰金，以銀元參佰元即新臺幣玖佰元
折算壹日。
    事  實
一、甲○○依其知識、經驗，應可預見金融機構帳戶係個人理財
    之重要工具，為個人財產、信用之重要表徵，如交予他人使
    用，有供作財產犯罪用途之可能，而一般人取得他人帳戶存
    摺及金融卡之目的，在於取得贓款及掩飾犯行不易遭人追查
    ，對於提供帳戶雖無引發他人萌生犯罪之確信，但仍以縱若
    他人利用其提供之帳戶持以詐欺取財，亦不違背其本意之幫
    助詐欺犯意，先於民國95年5 月10日至中華郵政股份有限公
    司（下稱中華郵政公司）高雄郵局下轄前鎮加工區郵局，就
    其於84年間所開設之上開郵局局號0000000 號、帳號000000
    0 號帳戶（下稱系爭帳戶）申辦語音系統，再於95年5 月10
    日至同年月12日間某日，在不詳地點，將系爭帳戶之存摺、
    密碼、提款卡及印章交付予某真實姓名年籍不詳之成年人使
    用，以此方式幫助該成年人為詐欺取財犯行時，方便取得贓
    款及掩飾詐欺犯行不易遭人查緝。嗣上開成年人於取得甲○
    ○所提供之系爭帳戶後，即基於意圖為自己不法所有之詐欺
    取財犯意，於95年5 月12日以電話向林麗珠佯稱林麗珠之身
    份資料遭人冒用，需至銀行辦理語音轉帳以更換銀行帳戶云
    云，致林麗珠不疑有詐並陷於錯誤，隨即於同日下午至上海
    商業儲蓄銀行（下稱上海商業銀行）北三重分行辦理其所有
    之帳號00000000000000號帳戶之語音轉帳，並將語音轉帳密
    碼告知上開成年人，使該成年人得以於同日由林麗珠之上開
    帳戶轉帳新臺幣（下同）784,000 元至甲○○所提供之系爭
    帳戶；待得手後，該成年人旋即於同日將詐騙所得款項自系
    爭帳戶中領出。嗣因林麗珠察覺有異而報警處理，經警方循
    線查獲，始知悉上情。
二、案經高雄市政府警察局移前鎮分局報請臺灣高雄地方法院檢
    察署偵查起訴。
    理  由
一、證據能力之判斷：
    (一)按被告以外之人於審判外之言詞或書面陳述，除法律有規
      定者外，不得作為證據，刑事訴訟法第159 條第1 項定有
      明文。又按被告以外之人於審判外之陳述，雖不符前4 條
      之規定，而經當事人於審判程序同意作為證據，法院審酌
      該言詞陳述或書面陳述作成時之情況，認為適當者，亦得
      為證據；當事人、代理人或辯護人於法院調查證據時，知
      有第159 條第1 項不得為證據之情形，而未於言詞辯論終
      結前聲明異議者，視為有前項之同意，刑事訴訟法第159
      條之5 亦定有明文規定。
    (二)關於證人林麗珠於警詢中之陳述、上海商業銀行北三重分
      行臨時對帳單、系爭帳戶開戶資料及系爭帳戶客戶歷史交
      易清單警等證據，被告甲○○於本院行準備程序時，表示
      對證據能力均無意見等語（本院卷第15頁參照），且當事
      人均未於本院審理過程中聲明異議，本院審酌前開證據作
      成時之情況均屬正常，且與本案相關之待證事實具有關連
      性，認適當作為證據，依前開刑事訴訟法第159 條之5 之
      規定，認上開陳述均具有證據能力。
二、事實之認定：
    訊據被告甲○○矢口否認有何幫助詐欺犯行，辯稱：伊並沒
    有將系爭帳戶之存摺、密碼、提款卡及印章交付他人使用，
    伊於94年5 月間在高雄市前鎮區草衙38支局遺失系爭帳戶之
    存摺、提款卡、印章及記載密碼之小冊子云云。經查：
    (一)被害人林麗珠於95年5 月12日接獲某真實姓名年籍不詳之
      成年人以電話向其佯稱其身份資料遭人冒用，需至銀行辦
      理語音轉帳以更換銀行帳戶云云，致其不疑有詐並陷於錯
      誤，隨即於同日下午至上海商業銀行北三重分行辦理其所
      有之帳號00000000000000號帳戶之語音轉帳，並將語音轉
      帳密碼告知上開成年人，使該成年人得以於同日由其上開
      上海商業銀行帳戶轉帳784,000 元至甲○○所提供之系爭
      帳戶等情，業據證人林麗珠於警詢中證述明確（警卷第6
      頁參照），並有上海商業銀行北三重分行臨時對帳單1 紙
      （警卷第16頁參照）、系爭帳戶開戶資料1 份（警卷第10
      頁參照）及系爭帳戶客戶歷史交易清單2 份在卷可稽（警
      卷第11頁、偵卷第30頁參照），足認被害人林麗珠指訴遭
      詐騙及轉帳784,000 元至被告系爭帳戶內一節，確屬實情
      。而被害人林麗珠上開遭人以語音轉帳方式匯入被告系爭
      帳戶內之款項784, 000元，於同日旋即遭人提領乙情，亦
      有前揭系爭帳戶客戶歷史交易清單2 份在卷可參（警卷第
      11頁、偵卷第30頁參照），足證被告所有之系爭帳戶確已
      遭前揭真實姓名年籍不詳之成年人用以作為詐騙被害人林
      麗珠所得之轉帳帳戶乙情甚為明確。
    (二)至被告雖辯稱：伊於94年5 月間在高雄市前鎮區草衙38支
      局遺失系爭帳戶之存摺、提款卡、印章及記載密碼之小冊
      子云云。惟查，被告於警詢中先係辯稱：伊係將系爭帳戶
      之存摺、提款卡、印章及記載密碼小冊子置放於皮包內而
      遺失，伊當天有前往郵局辦理掛失云云（警卷第2 、3 頁
      參照），嗣於偵查中則改稱：伊係將系爭帳戶之存摺、提
      款卡、印章及記載密碼小冊子置放於掛於機車掛勾之塑膠
      袋內，伊沒有去掛失，因為伊用不到該本存摺云云（偵卷
      第5 、6 頁參照），再於本院審理中復改稱：伊一直到95
      年5 月底要匯款時才發現帳戶遺失云云（本院卷第14頁參
      照），則被告就系爭帳戶之存摺、提款卡、印章及記載密
      碼之小冊子究竟如何遺失、其何時始發現上開物品遺失及
      於遺失後究有無辦理掛失等節，前後所述顯不一致，足見
      其前揭所辯是否可採，已非無疑。又被告之系爭帳戶曾否
      遺失一節，經檢視卷附系爭帳戶之客戶歷史交易清單記載
      （偵卷第10至32頁參照），並任何存摺或提款卡之掛失記
      錄，是被告所有之系爭帳戶既從無掛失記錄，復被告自警
      詢、偵查以至於本院審理中，就其所稱系爭帳戶曾經遺失
      乙節，均無法提出任何證據足資證明，益徵其上開辯詞是
      否可採，實非無疑。另依一般人使用金融機構帳戶之習慣
      ，為防止提款卡遺失或遭竊時遭人盜領帳戶內之款項，均
      不至於將提款卡密碼記載於提款卡上或與提款卡同時存放
      ，且為避免存摺或提款卡同時遺失或遭竊，通常會將存摺
      與提款卡分開存放，惟被告卻將系爭帳戶之存摺、提款卡
      、印章及記載密碼之小冊子均一同置放，其所為顯然與常
      情有違，更遑論被告以平日未使用系爭帳戶存摺而謂未掛
      失系爭帳戶云云，顯係臨訟編撰搪塞以圖卸責之詞，全然
      不足採信。末參以自實施詐騙之人之角度審酌，渠等既知
      以他人帳戶掩飾犯罪所得，當係狡詐之徒，而非智商愚昧
      之人，渠等當知社會正常之人如其提款卡遺失，為防止拾
      得或竊得提款卡之人盜領其存款或使用其帳戶，必於發現
      後立即向金融機構辦理掛失止付，而於掛失止付後，渠等
      即無法以拾得或竊得之提款卡提領該帳戶內之存款。是渠
      等如以此等帳戶作為其犯罪工具，則在其向他人詐騙，並
      令被害人將款項匯入該帳戶後，卻又極有可能因帳戶所有
      人掛失止付而無法提領，則其等大費周章從事犯罪行為，
      甘冒犯罪後遭追訴、處罰之風險，卻只能為他人作嫁衣，
      此等損人不利己之舉，又豈是狡詐之實施詐騙罪犯所會犯
      之錯誤。簡言之，從事此等財產犯罪之人，若非確定該帳
      戶不會被帳戶所有人掛失止付，應不致於以該帳戶從事於
      財產犯罪，而此等確信，在該帳戶係拾得或竊得之情形，
      實無發生之可能，益證被告辯稱其帳戶係遺失而被他人使
      用云云，顯然重大悖於常情，殊不足採。是被告將系爭帳
      戶提供他人使用以遂行詐欺取財犯行乙節，已足認定。
    (三)按金融帳戶為個人之理財工具，而現今臺灣社會，因政府
      開放金融業申請設立，金融機構大量增加，一般民眾皆可
      以存入最低開戶金額之方式自由申請開設金融帳戶，並無
      任何特殊之限制，因此一般人申請存款帳戶極為容易而便
      利，且得同時在不同金融機構申請多數存款帳戶使用，並
      無使用他人帳戶之必要，此為一般日常生活所熟知之常識
      ；故除非充作犯罪使用，並藉此躲避警方追緝，一般正常
      使用之存款帳戶，並無向他人租用或購買帳戶存摺及提款
      卡之必要。何況，金融存款帳戶，攸關存戶個人財產權益
      之保障，專屬性甚高，衡諸常理，若非與本人有密切關係
      ，不可能提供個人帳戶供他人使用，縱有交付個人帳戶予
      他人使用之特殊情形，亦必會先行瞭解他人使用帳戶之目
      的始行提供，參以坊間報章雜誌及其他新聞媒體，對於以
      簡訊通知中獎、刮刮樂、假退稅真詐財或其他類似之不法
      犯罪集團，經常利用大量收購之他人存款帳戶，以隱匿其
      等詐欺取財犯罪之不法行徑，規避執法人員之查緝，並掩
      飾、確保因自己犯罪所得之財物，類此在社會上層出不窮
      之案件，亦多所報導及再三披露，是避免此等專屬性甚高
      之物品被不明人士利用為與財產有關之犯罪工具，亦應為
      一般生活認知所應有之認識。被告於行為時為具有相當智
      識及生活閱歷之成年人，對此社會現狀，自應知之甚詳，
      是被告對他人取得其所有前揭帳戶之目的，有可能供作詐
      欺取財使用，自應有所預見，竟仍將其帳戶提供他人使用
      ，縱無證據證明被告明知他人之犯罪態樣（按有可能係供
      詐欺、或擄車勒贖之用），然就他人嗣後將被告提供之帳
      戶供作詐欺取財之用，並藉以方便取得贓款及掩飾其詐欺
      犯行不易遭人查緝，顯不違反被告之本意，被告自有幫助
      他人詐欺取財之未必故意。
    (四)綜上所述，本件事證已臻明確，被告幫助詐欺取財犯行洵
      堪認定，應予依法論科。
三、論罪與科刑：
    (一)本案相關法律之比較適用：
      1.按行為後法律有變更者，適用行為時之法律；但行為後
        之法律有利於行為人者，適用最有利於行為人之法律，
        刑法第2 條第1 項定有明文。查於被告前開行為後，刑
        法第33 條 及第41條業經總統於94年2 月2 日修正公布
        ，並依刑法施行法第10條之1 規定自95年7 月1 日施行
        。另於95年6 月14日公布之刑法施行法第1 條之1 規定
        ，除變更刑法分則編所定罰金之貨幣單位為新臺幣外，
        並分別提高罰金數額為3 倍或30倍。職是，本件自應就
        被告行為前、後相關法律有修正者，依前揭規定加以比
        較以資適用。茲說明如下：
        (1)修正前刑法第339 條第1 項普通詐欺罪，原規定法定
          刑為「5 年以下有期徒刑、拘役科或併科或1,000 元
          以下罰金」，且依修正前刑法第33條第5 款及罰金罰
          鍰提高標準條例第1 條前段，規定罰金數額應為10元
          以上；然依刑法施行法第1 條之1 規定，修正後該條
          之法定刑度應為「5 年以下有期徒刑、拘役科或併科
          或新臺幣30,000元以下罰金」，而修正後刑法第33條
          第5 款提高罰金數額為新臺幣1,000 元以上，並以百
          元計算之。是以該罪修正後關於有期徒刑、拘役等自
          由刑雖未加以變更，惟就罰金數額下限則予以提高，
          故修正後之法律效果對行為人而言較屬不利，準此，
          應以修正前之規定對於被告較為有利，爰依刑法第2
          條第1 項前段之規定，適用行為時即修正前之舊法。
        (2)修正前刑法第41條第1 項前段原規定：「犯最重本刑
          為5 年以下有期徒刑以下之刑之罪，而受6 個月以下
          有期徒刑或拘役之宣告，因身體、教育、職業、家庭
          之關係或其他正當事由，執行顯有困難者，得以1 元
          以上3 元以下折算一日，易科罰金。」，且被告行為
          時之易科罰金折算標準，依修正前罰金罰鍰提高標準
          條例第2 條前段（現已刪除）之規定，本係就其原定
          數額提高為100 倍折算1 日，故被告行為時之易科罰
          金折算標準乃以銀元300 元折算1 日，經折算後應以
          新臺幣900 元折算為1 日。惟修正後刑法第41條第1
          項前段則改以：「犯最重本刑為5 年以下有期徒刑以
          下之刑之罪，而受6 個月以下有期徒刑或拘役之宣告
          者，得以新臺幣1,000 元、2,000 元或3,000 元折算
          一日，易科罰金。」，乃就易科罰金之折算標準予以
          提高。從而，比較修正前、後所定之易科罰金折算標
          準，當以修正前之規定較有利於被告，爰依刑法第2
          條第1 項前段之規定，亦適用行為時即修正前之舊法
          。
      2.另按修正後刑法第2 條第1 項之上開規定，係規範行為
        後「法律變更」所生新舊法比較適用之準據法，故如新
        舊法處罰之輕重相同，並無有利、不利情形（如刑法第
        15 條 、第30條之文字修正，第55條但書、第59條實務
        見解之明文化、第26條未遂犯得減輕其刑之規定移列第
        25 條 等），即無比較適用之問題，非此條所指之法律
        有變更，即無本條之適用，應依一般法律適用原則，適
        用裁判時法（最高法院95年11月7 日95年度第21次刑事
        庭會議會議意旨參照）。查於被告前開行為後，刑法第
        30條亦經總統於94年2 月2 日修正公布，並依刑法施行
        法第10條之1 規定自95年7 月1 日施行。修正前刑法第
        30條第1 項規定：「幫助他人犯罪者，為從犯」，修正
        後之刑法第30條第1 項則規定：「幫助他人實行犯罪行
        為者，為幫助犯。雖他人不知幫助之情者，亦同」，則
        修正前、後刑法第30條第1 項就定義幫助犯之文字用詞
        雖有修正，然並未更易幫助犯之認定標準，參諸上揭決
        議意旨，應逕適用裁判時法即修正後之刑法第30條第1
        項規定。
    (二)按刑法上之幫助犯，係對於犯罪與正犯有共同之認識，而
      以幫助之意思，對於正犯資以助力，而未參與實施犯罪之
      行為者而言（最高法院75年度台上字第1509號、84年度台
      上字第5998號、88年度台上字第1270號判決參照）；是以
      ，如未參與實施犯罪構成要件之行為，且係出於幫助之意
      思提供助力，即屬幫助犯，而非共同正犯。本件被告提供
      上開帳戶予他人使用，使他人得基於詐欺取財之犯意，向
      被害人施用詐術，致使被害人陷於錯誤而匯款至被告上開
      帳戶內，以遂行詐欺取財之犯行，然被告單純提供帳戶供
      人使用之行為，並不等同於向被害人施以欺罔之詐術行為
      ，此外，復無其他證據證明被告有參與詐欺取財犯行之構
      成要件行為，是被告提供帳戶供人使用之行為，係對於他
      人遂行詐欺取財之犯行資以助力。核其所為，係犯修正前
      刑法第339 條第1 項詐欺罪之幫助犯；衡諸其犯罪情節，
      並依刑法第30條第2 項之規定，按正犯之刑減輕之。爰審
      酌被告提供帳戶供不法詐欺集團使用，不僅造成執法機關
      不易查緝犯罪行為人，嚴重危害社會治安，助長社會犯罪
      風氣，更造成被害人求償上之困難，復被告事後猶狡詞卸
      責，顯見其毫無悔意，惟念及其前未曾受有期徒刑以上刑
      之宣告，有臺灣高等法院被告前案紀錄表1 份在卷可考，
      又其本身並無實際參與詐欺取財之犯行，犯罪情節尚非重
      大，及被害人遭詐騙之金額為784,000 元等一切情狀，量
      處如主文所示之刑，並依修正前刑法第41條第1 項前段之
      規定，諭知易科罰金之折算標準，以資懲戒。至被告所交
      付之系爭帳戶存摺、密碼、印章及提款卡，雖係供犯罪所
      用之物，然既已交付上開成年人使用，顯已移轉其所有權
      予該人，而非被告所有，且均非違禁物，亦無證據足資證
      明係屬應沒收之物，又因幫助犯不適用責任共同之原則，
      對正犯所有供犯罪所用或因犯罪所得之物，毋庸併為沒收
      之宣告（最高法院88年度臺上字第62 34 號判決意旨參照
      ），爰不另為沒收之宣告，附此敘明。
據上論斷，應依刑事訴訟法刑事訴訟法第299 條第1 項前段，刑
法第2 條第1 項前段、刑法第30條第2 項、修正前刑法第339 條
第1 項、第41條第1 項前段，罰金罰鍰提高標準條例第1 條前段
、修正前罰金罰鍰提高標準條例第2 條，現行法規所定貨幣單位
折算新臺幣條例第2 條，判決如主文。
本案經檢察官呂乾坤到庭執行職務。
中　　華　　民　　國　　96　　年　　 5　　月　　 8　　日
                  刑事第四庭  審判長法　官  郭玫利
                                    法　官  陳明呈
                                    法  官  陳振嘉
以上正本證明與原本無異。
如不服本判決，應於判決送達後10日內，向本院提出上訴狀。
中　　華　　民　　國　　96　　年　　5 　　月　　8 　　日
                                    書記官  顏宗貝
附錄本案論罪科刑法條全文：
刑法第339條第1項
意圖為自己或第三人不法之所有，以詐術使人將本人或第三人之
物交付者，處5 年以下有期徒刑、拘役或科或併科1 千元以下罰
金。
